臺灣高等法院刑事判決
110年度交上訴字第126號
上  訴  人  
即  被  告  李嘉豐
上列上訴人因公共危險等案件，不服臺灣新北地方法院110年度
審交訴字第10號，中華民國110年4月9日第一審判決（起訴案號
：臺灣新北地方檢察署109年度偵字第41335號），提起上訴，本
院判決如下：
    主    文
原判決關於駕駛動力交通工具肇事，致人受傷而逃逸部分撤銷。
李嘉豐犯駕駛動力交通工具發生交通事故，致人傷害而逃逸，累
犯，處有期徒刑柒月。
其他上訴駁回。
    事    實
一、李嘉豐於民國108年間，因公共危險案件，經臺灣桃園地方
    法院以108年度桃交簡字第2353號判決處有期徒刑3月確定，
    於109年7月21日易科罰金執行完畢，仍未警惕。其並無駕駛
    執照，竟於109年9月5日19時19分許，駕駛車牌號碼000－000
    0號自用小客車，沿新北市五股區成泰路3段往八里方向直行
    ，行經成泰路3段與洲后路口時，本應注意車前狀況，並與
    前車保持隨時可以煞停之距離，且依當時天候晴、夜間有照
    明、路面乾燥無缺陷、道路無障礙物、視距良好，並無任何
    不能注意之情事，竟疏未注意，仍貿然前行，適林上凱騎乘
    車牌號碼000－0000號普通重型機車搭載劉雪妮直行於同向車
    道李嘉豐車輛之前方，暫停在前開路口停等紅綠燈，李嘉豐
    見狀已煞避不及，所駕車輛車頭撞擊林上凱騎乘之機車車尾
    ，使林上凱、劉雪妮人車倒地，林上凱因而受有右側橈骨骨
    折、下背和骨盆挫傷、右肩扭挫傷；劉雪妮則受有妊裖34週
    併胎兒窘迫併胎盤早期剝離等傷害。李嘉豐明知發生交通事
    故後，竟基於逃逸之犯意，未停留於現場提供必要之協助或
    救護，逕自駕車離開現場。
二、案經林上凱、劉雪妮訴由新北市政府警察局蘆洲分局報告臺
    灣新北地方檢察署檢察官偵查起訴。 
　　理    由
壹、證據能力：
一、按被告以外之人於審判外之言詞或書面陳述，除法律有規定
    者外，不得作為證據，刑事訴訟法第159條第1項固定有明文
    。惟被告以外之人於審判外之陳述，雖不符同法第159條之1
    至第159條之4條之規定，而經當事人於審判程序同意作為證
    據，法院審酌該言詞陳述或書面陳述作成時之情況，認為適
    當者，亦得為證據；又當事人、代理人或辯護人於法院調查
    證據時，知有第159條第1項不得為證據之情形，而未於言詞
    辯論終結前聲明異議者，視為有前項之同意，同法第159條
    之5第1項、第2項亦有明文規定。經查，檢察官、被告李嘉
    豐對本判決所引用供述證據均同意有證據能力（見本院卷第
    102頁至第103頁），復經本院審酌認該等證據之作成無違法
    、不當或顯不可信之情況，認為以之作為證據應屬適當，依
    上開規定，具有證據能力。
二、至本件認定事實所引用之非供述證據，並無證據證明係公務
    員違背法定程式所取得，亦查無顯不可信或不得作為證據之
    情形，且經本院於審判期日依法進行證據之調查、辯論，被
    告於訴訟上之程序權已受保障，亦應有證據能力。
貳、實體認定：
一、上揭犯罪事實，業據被告於警詢、偵訊、原審及本院審理時
    均坦承不諱（見偵卷第9頁至第11頁、第103頁至第105頁、
    原審卷第82頁、本院卷第104頁），核與證人即告訴人林上
    凱於警詢、檢察官偵查；證人即告訴人劉雪妮於檢察官偵查
    中之指述相符（見偵卷第13頁至第16頁、第87頁至第88頁）
    ，復有新光吳火獅紀念醫院乙種診斷證明書2紙、道路交通
    事故現場圖、道路交通事故調查報告表㈠㈡、初步分析研判索
    引表、車損與車禍事故現場照片、新北市政府警察局舉發違
    反道路交通管理事件通知單、現場監視器光碟暨翻拍畫面、
    車籍資料查詢列印資料、公路監理電子閘門證號查詢汽車駕
    駛人列印資料、道路交通事故肇事人自首情形記錄表等件在
    卷可稽（見偵卷第17頁、第19頁、第37頁至第45頁、第47頁
    至第57頁、第61頁、第65頁至第67頁、第71頁至第73頁、第
    77頁），足認被告上開任意性自白即與事實相符，堪以認定
    。
二、按汽車在同一車道行駛時，除擬超越前車外，後車與前車之
    間應保持隨時可以煞停之距離，道路交通安全規則第94條第
    1項定有明文。而依卷附道路交通事故調查報告表㈠所示，本
    案事故發生時，現場路況天候晴、夜間有照明、路面乾燥無
    缺陷、道路無障礙物、視距良好，並無不能注意之情事，被
    告駕車，竟疏未注意及此，未與林上凱之機車保持隨時可以
    煞停之距離，仍貿然前行，致其駕駛車輛之車頭撞擊正停等
    紅燈之告訴人林上凱機車車尾，使告訴人2 人因被告之過失
    行為受有如事實欄所示之傷害等情，亦有診斷書共2 紙（見
    偵卷第17頁至第19頁）在卷可佐，被告即有過失，且被告之
    過失駕駛行為與告訴人2 人所受傷害結果間，具有相當因果
    關係。
三、次按刑法第185條之4之肇事致人傷害或死亡而逃逸罪，係以
    處罰肇事後逃逸之駕駛人為目的，俾促使駕駛人於肇事後能
    對被害人即時救護，以減少死傷，此觀該條之立法理由，係
    「為維護交通安全，加強救護，減少被害人之死傷，促使駕
    駛人於肇事後，能對被害人即時救護，特增設本條，關於肇
    事致人死傷而逃逸之處罰規定」自明。所謂「逃逸」係指逃
    離肇事現場而逸走之行為，故前揭規定實揭櫫駕駛人於肇事
    致人死傷時有「在場義務」（最高法院105年度台上字第783
    號判決意旨可資參照）。被告因其駕車違反注意義務，致其
    所駕車輛撞擊告訴人騎乘之機車，且依員警於事故現場所拍
    攝告訴人所騎機車與被告所駕車輛各自受損狀況之現場照片
    內容（見偵卷第45頁至第47頁），堪認被告駕車撞擊告訴人
    機車之力道實甚強勁猛烈，告訴人所騎機車方因此受有嚴重
    損毀，且依被告供承其明知發生交通事故，僅因個人遭通緝
    而離開現場(見原審卷第81頁)，是被告已預見遭其撞擊之機
    車駕駛與乘客，有因其發生交通事故，而受相當傷害之高度
    可能，惟被告非但無自行報警或留下協助告訴人之後續救護
    ，旋即駕車離開現場，其有發生交通事故，致人受傷而逃逸
    之犯意甚明。
四、綜上，本案事證明確，被告犯行堪以認定，應依法論科。
參、論罪：
一、新舊法比較：
    按行為後法律有變更者，適用行為時之法律。但行為後之法
    律有利於行為人者，適用最有利於行為人之法律，刑法第2
    條第1項定有明文。本案被告犯肇事逃逸之行為後，刑法第1
    85條之4於110年5月28日修正公布，同年月30日生效施行。
    修正前該條規定「駕駛動力交通工具肇事，致人死傷而逃逸
    者，處1年以上7年以下有期徒刑。」修正後該條第1項前段
    規定「駕駛動力交通工具發生交通事故，致人傷害而逃逸者
    ，處6月以上5年以下有期徒刑。」比較新舊法適用結果，修
    正後規定較有利於被告，依刑法第2條第1項但書，應適用裁
    判時之法律即修正後之刑法第185條之4第1項前段規定。
二、汽車駕駛執照為駕駛汽車之許可憑證，由駕駛人向公路監理
    機關申請登記，考驗及格後發給之，汽車駕駛人經考驗及格
    ，未領取駕駛執照前，不得駕駛汽車，道路交通安全規則第
    50條第1項定有明文，又道路交通管理處罰條例第86條第1項
    規定「汽車駕駛人，無駕駛執照駕車、酒醉駕車、吸食毒品
    或迷幻藥駕車、行駛人行道或行經行人穿越道不依規定讓行
    人優先通行，因而致人受傷或死亡，依法應負刑事責任者，
    加重其刑至二分之一」。核被告所為，係犯道路交通管理處
    罰條例第86條第1項、刑法第284條前段之汽車駕駛人無駕駛
    執照駕車因而過失傷害人罪、修正後刑法第185條之4之發生
    交通事故致人傷害逃逸罪。被告無駕駛執照駕駛自用小客車
    ，因而致人受傷，依法應負刑事責任，過失傷害部分應依道
    路交通管理處罰條例第86條第1項規定加重其刑。又被告以
    一過失傷害行為，同時侵害告訴人林上凱、劉雪妮之法益，
    為同種想像競合犯，依刑法第55條之規定，僅論以一罪。被
    告所犯上開二罪名，犯意各別，行為明顯不同，應予分論併
    罰。
三、累犯之說明：
　㈠被告前有如事實欄所載之前案科刑與執行完畢情形，此有本
    院被告前案紀錄表1份在卷可稽，被告於有期徒刑執行完畢
    後，5年內故意再犯有期徒刑以上之肇事逃逸罪，依法為累
    犯。
　㈡審酌釋字第775號解釋意旨，為避免罪刑不相當之情形，就上
    開個案應依本解釋意旨，裁量是否加重最低本刑。本案被告
    前案所犯為酒駕公共危險案件，與本案所犯肇事逃逸案件，
    具屬對公共交通安全之危害，罪質相近，足認其交通安全觀
    念明顯不足，且於前案執行完畢後，仍未警惕，就此具有特
    別惡性及對刑罰反應薄弱等情，揆諸前開說明，就被告本案
    肇事逃逸罪部分，爰依刑法第47條第1項規定，加重其刑。
四、符合自首規定之說明：
　　另被告於案發當時所駕駛自用小客車之車主非其本人(係其
    配偶嚴冬蘋所有《見偵卷第65頁汽車車籍查詢資料、原審卷
    第51頁全戶戶籍資料》)，承辦警員依該車籍資料循線通知被
    告到場說明，然因資料查詢結果，車主並非被告本人，在警
    員尚無任何得憑以懷疑被告涉犯上開罪嫌之確實依據前，被
    告即向警員自承其為肇事者，並承認有過失傷害及肇事後離
    開現場之行為，此觀被告警詢筆錄記載甚明，堪認被告係於
    有偵查犯罪權限之機關或人員無相當證據足以懷疑其涉有上
    揭犯行前，即向偵查機關自首進而接受裁判無訛，爰依刑法
    第62條前段規定減輕其刑，並分別依法先加而後減之。　
五、不適用刑法第59條酌減其刑之理由：
　　按刑法第59條之酌減其刑，必須犯罪另有特殊之原因與環境
    等情狀，在客觀上足以引起一般之同情，認為確可憫恕，且
    即予宣告法定最低度之刑，猶嫌過重者，始有其適用。而科
    刑時，原即應依第57條規定審酌一切情狀，尤應注意該條各
    款所列事項，以為量刑標準。因此，本條關於裁判上減輕之
    規定，必於審酌一切之犯罪情狀，在客觀上顯然足以引起一
    般同情，認為縱予宣告法定最低刑度猶嫌過重者，始有其適
    用，以避免濫用，破壞立法者設定法定刑之立法政策。本院
    衡酌被告本案違反注意義務之程度，告訴人所受傷勢均非輕
    ，且肇事後未停留在現場採取必要之救護措施，所可能釀成
    之生命身體危險程度甚高，且依新修正規定之法定最低本刑
    為6月，綜此，在客觀上實無足以引起一般人同情，認為尚
    無縱予宣告法定最低刑度猶嫌過重之情形，難認有何情輕法
    重之憾，就被告所犯發生交通事故致人傷害逃逸罪，自無適
    用刑法第59條規定予以酌減其刑之餘地。
肆、撤銷改判部分(肇事致人傷害而逃逸罪)：　
一、原審對被告予以論罪科刑，固非無見。惟查：㈠被告行為後
    ，刑法第185條之4已有修正，經比較新舊法，應適用修正後
    之規定，原判決未及比較新舊法，逕適用修正前之規定，尚
    有未恰。㈡又本案被告肇事逃逸罪不宜酌減其刑，已如前述
    ，原審予以酌減，亦有未恰。被告以原審量刑過重，提起上
    訴，雖無理由，惟原判決既有上揭可議之處，自屬無可維持
    ，應由本院將原判決此部分撤銷改判。
二、爰以行為人之責任為基礎，審酌被告於駕車肇事後，不僅未
    為任何照顧告訴人2人之舉措，亦未留滯現場提供必要之協
    助或救護，反因認其已遭通緝而逕自駕車逃逸，所為對社會
    秩序已生不良影響，且漠視他人身體健康之心態，所為甚屬
    不該，惡性不輕，事後復未能積極與告訴人2人達成和解賠
    償其等所受損害，另斟酌被告犯後尚知坦認犯行，態度非劣
    ，兼衡其犯罪情節及對告訴人2人所生之危害、犯罪時未受
    特別刺激、被告之素行、智識程度、平日生活與經濟狀況、
    告訴人2人所述意見等一切情狀，量處如主文第2項所示之刑
    。　
伍、上訴駁回部分（無駕駛執照駕車過失傷害人罪）：　　　
一、原審以被告犯無駕駛執照駕車過失傷害人罪，事證明確，引
    用道路交通管理處罰條例第86條第1項，刑法第284條前段、
　　第55條、第62條前段、第41條第1項前段、刑法施行法第1條
    之1第1項等規定，並以行為人之責任為基礎，審酌被告於本
    案車禍違反注意義務之程度非輕微，事後復未能積極與告訴
    人2人達成和解賠償其等所受損害，惟犯後尚知坦認之態度
    ，兼衡其犯罪情節及對告訴人2人造成之傷勢、犯罪時未受
    特別刺激、被告之素行、智識程度、平日生活與經濟狀況、
    告訴人2人所述意見等一切情狀，量處有期徒刑4月，如易科
    罰金，以新臺幣1千元折算1日。經核原判決此部分認事用法
    並無違誤，量刑亦屬妥適。　　　
二、被告上訴指摘原判決此部分量刑過重云云。惟按刑罰之量定
    ，為法院之職權，倘法院已審酌刑法第57條各款所列情狀，
    而所量定之刑並未逾越法定刑範圍，亦無顯然失當情形，自
    不得任意指為違法。查原判決就被告違反注意義務之程度，
    事後未能與告訴人2人達成和解，犯後態度，被告犯罪之動
    機、手段、情節及對告訴人2人造成之傷勢，兼衡被告之素
    行、智識程度、平日生活與經濟狀況及告訴人所述意見等一
    切情狀而為量刑，核其刑罰裁量權之行使，既未逾越法定刑
    範圍，亦無濫用權限、顯然失當情形。被告上訴執此指摘原
    判決不當，自非有據，應予駁回。
據上論斷，應依刑事訴訟法第368條、第369條第1項前段、第364
條、第299條第1項前段，判決如主文　　　　
本案經檢察官提起李佳穎公訴，檢察官謝志明到庭執行職務。
中　　華　　民　　國　　110 　年　　10　　月　　19　　日
                  刑事第二十庭  審判長法　官  王復生
                                      法　官  張紹省
                                      法　官  蕭世昌
以上正本證明與原本無異。
過失傷害部分不得上訴。                                 
肇事逃逸部分，如不服本判決，應於收受送達後20日內向本院提
出上訴書狀，其未敘述上訴之理由者並得於提起上訴後20日內向
本院補提理由書（均須按他造當事人之人數附繕本）「切勿逕送
上級法院」。
                                      書記官  吳建甫
中　　華　　民　　國　　110 　年　　10　　月　　19　　日

附錄本案論罪科刑法條全文　　　　　　　　　　　　　　　
中華民國刑法第284條
因過失傷害人者，處1年以下有期徒刑、拘役或10萬元以下罰金
；致重傷者，處3年以下有期徒刑、拘役或30萬元以下罰金。

修正後刑法第185條之4
駕駛動力交通工具發生交通事故，致人傷害而逃逸者，處6月以
上5年以下有期徒刑；致人於死或重傷而逃逸者，處1年以上7年
以下有期徒刑。
犯前項之罪，駕駛人於發生交通事故致人死傷係無過失者，減輕
或免除其刑。